【裁判字號】    99,訴,596
【裁判日期】    991230
【裁判案由】    拆屋還地
【裁判全文】
臺灣桃園地方法院民事判決               99年度訴字第596號
原      告  莊玉炎
訴訟代理人  張香堯律師
被      告  湯胡精妹
訴訟代理人  邱秀珠律師
上列當事人間請求拆屋還地事件，於民國99年12月6 日辯論終結
，本院判決如下：
    主      文
原告之訴及假執行之聲請均駁回。
訴訟費用由原告負擔。
    事實及理由
一、按訴狀送達後，原告不得將原訴變更或追加他訴，但有請求
    之基礎事實同一、擴張或減縮應受判決事項之聲明情形者，
    不在此限，民事訴訟法第255 條第1 項但書第2 款、第3 款
    定有明文。查原告起訴時訴之聲明為：「被告應將原告所有
    坐落桃園縣中壢市○○段1029地號土地之地上物（如附圖）
    中壢市○○路○段138 號及平房（面積以實測為準）之地上
    物拆除，將土地返還原告」。嗣於民國99年6 月7 日具狀變
    更聲明為：「(一)被告應將坐落桃園縣中壢市○○段1029地號
    土地約330 平方公尺（面積以實測為準）上之建物拆，將土
    地回復原狀返還原告，並自94年6 月1 日起至還地清楚日止
    ，按年給付原告新台幣（下同）11,088元計算之損害金，被
    告應自該地遷出。(二)願供擔保請准宣告假執行。」，復於99
    年11月22日具狀更正聲明為：「(一)被告應將坐落桃園縣中壢
    市○○段1029地號土地上如附圖所示編號1029-A之一層磚造
    建物，面積61.8平方公尺；編號1029-B之二層加強磚造建物
    ，面積128.69平方公尺；編號1029-C之一層鐵皮建物，面積
    9.3 平方公尺等建物拆除後，將土地返還予原告。(二)願供擔
    保請准宣告假執行。」，經核原告上開所為訴之變更，屬擴
    張或減縮應受判決事項之聲明，且均係基於系爭土地之爭議
    ，是其請求之基礎事實亦同一。揆諸上開法律規定，應予准
    許。
二、原告起訴主張：
（一）被告未經同意亦無任何合法權源無權占用原告所有坐落桃
      園縣中壢市○○段1029地號土地，並於其上搭建地上物（
      門牌號碼：桃園縣中壢市○○路○段138 號）使用，被告
      所為以致原告所有權之行使受有損害，爰依民法第767 條
      前段所有物返還請求權之法律關係提起本訴等語。並聲明
      ：如前揭變更後之聲明。
（二）對被告答辯之陳述：
      不論係證人楊爽妹於鈞院審理時之陳述以及其所提出之「
      不動產買賣契約書」，楊爽妹所證當時出售系爭土地之買
      受人乃係「吳俊標」，而與原告無關。況且，本件不動產
      移轉之軌跡中，亦從未出現訴外人吳俊標，故縱楊爽妹曾
      與吳俊標有「出售234-4 地號土地時，其買賣標的不包括
      地上建物之基地之約定」，依債之相對性原則，楊爽妹與
      吳俊標之上開約定，自不能拘束原告。另原告於99年7 月
      19日審理期日因證人楊爽妹提出系爭土地之買賣契約書，
      其上載有「吳俊標」之名字，與本件土地過戶之文件無任
      何關係，在一頭霧水中，乃推測吳俊標為原告母親之友人
      ，嗣經原告詢問母親後始知悉吳俊標與原告母親根本不認
      識，亦無任何之往來，故原告於上開庭期所為之陳述，既
      與事實不符，特予更正。從而，本件原告之土地並非向吳
      俊標所購買，且原告依土地法第43條規定，信任系爭土地
      之所有權人為訴外人楊光水，而系爭土地亦自楊光水移轉
      登記予原告，故縱使系爭土地係由楊爽妹借名登記予楊光
      水，而原告善意取得系爭土地，又證人楊爽妹於上開不動
      產買賣契約書上與吳俊標之約定，自不能拘束原告，故被
      告亦不得對於原告主張有權占有。
三、被告則以：
（一）系爭房屋坐落桃園縣中壢市○○段1029地號土地，該地號
      土地重測前係中壢市○○段234-13地號，而中壢市○○段
      234-13地號於88年10月21日分割自中壢市○○段234-4 地
      號。被告原係中壢市○○段234-4 地號土地共有人之一，
      應有部分1/4 ，該地號土地面積共30,389平方公尺（約9,
      193 坪），楊爽妹於63年間向全體共有人購買234-4 地號
      土地，被告因當時已有系爭房屋在該筆土地上，因此保留
      系爭房屋之基地不予出售，其餘土地則與其他共有人共同
      出售予楊爽妹。由於234-4 地號土地係農地，依當時之法
      令不能分割（62年9 月3 日修正之農業發展條例第22條等
      ），因此楊爽妹乃將當時得順利移轉之土地應有部分移轉
      登記給指定之楊光水（據楊爽妹告稱楊光水是其所借用名
      義之人），並與被告約定系爭房屋之基地待土地能分割時
      ，將分割交還移轉登記予被告，此有楊爽妹所立切結書可
      證，該切結書載明「查台端出售本人土地坐落中壢市○○
      段貳參肆號之肆地內，台端現有房屋路邊之土地（是台端
      應得之地內）建有房屋，此後能得分割時，確定分割交還
      台端取得登記，確無食言…」。嗣楊爽妹並提出系爭土地
      之不動產買賣契約書，而該契約書第9 條載明「本案賣買
      地號內保留給原有業主壹佰坪外（現有房屋範圍）以本實
      坪數計算之（多退少補）」，該保留之現有房屋範圍100
      坪土地即係上開切結書所載「扣除面積是扣除三釐四毛之
      面積」，可見被告確實在現有房屋範圍之100 坪土地位置
      未曾出售，一直保有實質之所有權，自非無權占有可言。
（二）楊爽妹至69年間方才移轉登記取得63年原所購買234-4 地
      號尚未移轉登記之其他應有部分，嗣再於69年6 月11日將
      234-4 地號土地出售予原告，並由楊光水及楊爽妹之名義
      移轉登記予原告。又系爭「中壢市○○里○○路○段138
      號」房屋門牌，於97年10月27日門牌改編前之門牌為「中
      壢市過嶺里55之1 號」，該房屋固於80年始辦理房屋稅籍
      登記，但該房屋於60年2 月即已有供電紀錄，故系爭房屋
      至少在60年2 月已經建築完成並使用，而楊爽妹於63年4
      月15日所立之切結書記載「…台端在現有房屋路邊之土地
      （是台端應得之地內）建有房屋…」所指之房屋即係系爭
      房屋。
（三）由上可知，被告就系爭房屋之基地從未出售，係該部分土
      地之真正所有權人，而系爭房屋坐落之位置在中觀路邊，
      原告購買整筆土地時，要進入該筆土地之其他部分均必須
      經過系爭房屋，原告應清楚知道被告所有系爭房屋之存在
      ，原告在與楊爽妹接洽買賣過程，不可能未就系爭房屋之
      存在與楊爽妹確認被告是否有權利使用該土地，亦不可能
      明知系爭房屋之基地為被告使用中，仍就該部分土地向楊
      爽妹計價買受，從而楊爽妹前向被告表示其未將被告保留
      之房屋基地出售予原告，符合情理，自屬可信。從而，原
      告雖登記為整筆土地之所有權人，但其明知房屋基地部分
      之真正所有權人為被告，原告並非善意第三人，自不得向
      被告主張無權占有並請求被告拆屋還地等語資為抗辯。並
      聲明：原告之訴及假執行之聲請均駁回；如受不利判決，
      願供擔保請准宣告免為假執行。
四、兩造不爭執事項：
（一）門牌為桃園縣中壢市○○路○段138 號房屋（下稱系爭房
      屋）係坐落於桃園縣中壢市○○段1029地號土地（下稱系
      爭土地）上，系爭土地重測前係中壢市○○段234-13地號
      ，而234-13地號土地於88年10月21日分割自中壢市○○段
      234-4 地號土地。
（二）系爭土地目前登記為原告所有。
（三）被告為系爭房屋之所有人。
（四）系爭房屋目前坐落於系爭土地上。
（五）被告所有之系爭房屋，分別各占原告所有如複丈測量圖所
      示1029-A、1029-B、1029-C之系爭土地面積。
五、原告起訴主張被告所有之系爭建物無權占有使用伊之土地，
    本於所有權之法律關係，請求被告拆屋還地云云。被告則以
    當初伊出售土地時，有保留建物坐落之基地約一百坪左右，
    而建物之面積經過測量僅六十餘坪，並非無權使用係爭土地
    ，原告之請求無理由等語置辯。則本案首應審酌者為原告購
    買系爭土地時，有無將被告所有建物坐落之基地約一百坪左
    右購買。經查：
（一）依照被告所提出由第三人楊爽妹所出具之切結書記載：「
      查台端出賣本人土地坐落中壢市○○段234 號之四地內：
      台端在（現有房屋在）路邊之土地（是台端應得之地內）
      建有房屋此後能得分割時確定分割交還台端取得登記確無
      食言，口恐無憑，特立本切結書一份付執為據存照（扣除
      面積是扣除三厘四毛之面積，此後如有加減或補或退管無
      訛）湯胡精妹女士」（63年4 月15日），而該切結書經證
      人楊爽妹到庭證述確實為伊所簽署（詳見本院卷第97頁背
      面）。既然楊爽妹向被告購買係爭土地時，已經保留被告
      所有系爭建物坐落之土地約一百坪（即三厘四毛土地大小
      ）未購買，則系爭土地約一百坪之所有權仍歸被告所有。
      此外，楊爽妹亦到庭證稱由於當時伊沒有自耕農之證明，
      因此委託其兄長楊光水來處理系爭買賣事務，並且移轉於
      其名下，後來伊具有自耕農證明時，部分係爭土地才移轉
      至伊名下。
（二）由證人楊爽妹所提出之不動產買賣契約書第九條約定：「
      本案賣買地號內保留給原有業主壹佰坪外（現有房屋範圍
      內）以本實籍坪數計算之（多退少補）」；係爭買賣契約
      書之賣方為楊爽妹、楊光水；買方為吳俊標。雖然原告主
      張其係向楊光水購買係爭土地，然原告並未提出任何證據
      以實其說。而證人楊爽妹提出係爭買賣契約書，故不論原
      告是否委託吳俊標出面向證人楊爽妹及楊光水購買係爭土
      地，既然楊光水為楊爽妹之兄長，而楊爽妹是系爭土地真
      正所有權人，其主張出售系爭土地時，並未將與原出售人
      即被告約定保留之部分出售，而原告又提不出其他之買賣
      契約書證明購買系爭土地時，有將被告建物坐落之基地等
      土地約一百坪部分購買，則應以證人楊爽妹之證述為可採
      。既然證人楊爽妹證述出售系爭土地時，亦保留該土地未
      出售。可知原告購買系爭土地時，並未購買保留之土地部
      分。
（三）衡諸常情，一般人購買不動產之前，必會查看不動產之情
      形及坐落位置。被告所有之系爭建物自60年間即存在，原
      告前往查看所購買之土地位置及情形時，必會見到系爭建
      物之存在。豈可能將系爭建物坐落之土地購買，或者沒有
      要求前手將系爭建物處理。故原告之主張購買土地時，包
      括系爭建物坐落之基地，顯無足採。
（四）本院前往現場履勘並委由中壢地政事務所測量，測量結果
      如卷附之土地複丈成果圖，被告所有建物坐落之面積A 、
      B 、C 部分共約199.79平方公尺約60坪，與當初被告出售
      予楊爽妹所保留之一百坪土地差距甚大，被告甚至有約四
      十坪之土地尚未使用。故被告建物基地坐落之土地約一百
      坪，既然被告未將其出售，則被告顯非無權使用係爭土地
      。
（五）從而，原告雖系係爭土地登記之所有權人，然就被告建物
      坐落之基地部分原告並無向前手（楊光水或楊爽妹）購買
      ，亦即就係爭建物坐落之基地即如複丈成果圖所示A 、B
      、C 建物坐落之土地（約一百坪部分），原告並無所有權
      之存在，故原告基於所有權請求被告拆屋還地，為無理由
      ，應予駁回。
（六）原告聲請傳喚證人莊黃嬌妹即其母親來證明吳俊標與楊爽
      妹間簽訂買賣過程，姑且不論吳俊標是否代表原告向楊爽
      妹購買係爭土地，但原告本身之主張為何，原告並未提出
      任何陳述；再者，莊黃嬌妹是否有委託吳俊標向楊爽妹購
      買係爭土地，原告之陳述一前後不一，且本院縱傳喚莊黃
      嬌妹亦無法證明原告預證明之事情，故無傳喚之必要，附
      此敘明。
六、綜上所述，原告基於所有權之法律關係，請求被告拆屋還地
    ，為無理由，應予駁回；又原告之訴既經駁回在案，則其假
    執行之聲請即失所附麗，爰併駁回之。
七、另本件事證已臻明確，兩造其餘攻擊防禦方法，核與本件判
    斷已無甚影響，茲不擬一一論駁，附此敘明。
據上論結，本件原告之訴為無理由，依民事訴訟法第78條，判決
如主文所示。
中    華    民    國    99    年    12    月    30    日
                  民事第三庭    法  官  張益銘
以上正本係照原本作成。
如對本判決上訴，須於判決送達後 20 日內向本院提出上訴狀。
中    華    民    國    99    年    12    月    30    日
                            書記官  郭玉芬

司法院資訊處製作；財團法人民間司法改革基金會備份。
